臺灣臺南地方法院民事判決
110年度訴字第777號
原      告  林秀峯  

訴訟代理人  陳培芬律師
被      告  李南瑛  



訴訟代理人  黃瓈瑩律師
上列當事人間請求所有權移轉登記事件，本院於民國111年6月13
日言詞辯論終結，判決如下：
    主  文
原告之訴駁回。
訴訟費用由原告負擔。　
    事實及理由
一、原告起訴主張：
  ㈠訴之聲明：
    被告應將如附表所示之不動產（下稱系爭房地）所有權移轉
    登記予原告。
  ㈡兩造於民國78年12月11日結婚，婚後育有長男林俞均、次男
    林筱均，該二人現已成年。原告為執業醫師，其於86年3月6
    日出資新臺幣1125萬3,000元及借用被告名義向訴外人黃添
    鉎、黃添銘購買如附表所示之土地（下稱系爭土地），作為
    將來新建診所之用，被告並未支付分文，系爭土地於86年12
    月30日以買賣為原因借名登記在被告名下。嗣原告於87年間
    以被告名義委託訴外人光田營造工程有限公司（下稱光田營
    造公司）承攬新建如附表所示之建物（下稱系爭房屋），該
    新建工程分兩期施工，第一、二期工程款分別為新臺幣660
    萬元、148萬元，合計新臺幣808萬元均由原告支付。嗣原告
    基於夫妻信任關係，而委由被告以起造人名義申請建照，並
    借用被告名義於88年1月22日辦理所有權第一次登記。
  ㈢原告負責保管及持有系爭房地之所有權狀，且系爭土地自購
    入後至109年間係由原告負責支付地價稅，系爭房屋之房屋
    稅亦由原告負責支付，且系爭房地之地價稅及房屋稅自88年
    起至109年均係由原告之汐止郵局帳號0000000-0****76號帳
    戶、帳號0000000-0****76號帳戶（下稱系爭帳戶）直接扣
    款支付，電費、電信費亦係以系爭帳戶存款支付，可證原告
    為系爭房地之真正所有權人，被告僅係借名登記之名義人而
    已。借名登記在性質上應與委任契約同視，得類推適用民法
    委任之相關規定。被告以自己之名義，為原告取得系爭房地
    之所有權，原告依民法第541條第2項規定，自得請求被告將
    系爭房地之所有權移轉給原告，被告卻拒絕移轉，爰依民法
    第549條第1項規定，以起訴狀繕本之送達向被告為終止兩造
    間借名登記關係之意思表示，並依民法第179條前段規定，
    請求被告將系爭房地之所有權移轉登記給原告，請求法院擇
    一為原告勝訴之判決。
  ㈣系爭土地原地主黃添鉎、黃添銘及其家人係原告診所之病患
    ，雙方因醫病關係而結識，進而洽談買賣系爭土地，被告自
    始並不認識黃添鉎、黃添銘，誆論其親自洽談買賣土地事宜
    。又原告原係租屋而經營診所，因不堪房東調漲房租，原告
    始在佳里區找土地欲自建診所，故系爭土地之買賣事宜並非
    由被告單方意思決定，且因重視診所之座向及通風，而將「
    鄰馬路南北向之土地」作為選擇診所之重要條件。又系爭土
    地之價金及系爭房屋之建築費用均由原告負責支付，被告未
    支付分文。而原告並未將系爭房地贈與被告，否則原告為何
    多次向被告要求返還登記所有權，被告應就兩造間有贈與之
    法律關係，負舉證責任。
  ㈤系爭土地在出售前曾辦理分割，地主再將部分土地出售，該
    分割鑑界測量等費用自應由地主負責，與買家何干？被告竟
    稱分割鑑界測量費用均由其繳納，顯與常理不合。縱測量費
    用應由買方支付，亦係以原告診所之營業收入支付該費用，
    被告於86年間並無工作收入，其豈有能力繳納測量費用。況
    且，兩造家庭開銷均由原告支付，測量費用係由原告出錢支
    付或委由被告代為繳納，才符合事宜。
  ㈥又原告診所於84年至88年間之收入高達新臺幣5700萬元，其
    有資力購買系爭土地及興建系爭房屋，亦不需要被告父母資
    助創業基金。且系爭房屋係由原告已去世之父即訴外人林達
    雄在場監工，當時其剛從教職退休，因而有空餘時間為原告
    把關工程品質，被告當時懷有身孕，僅是偶爾與原告到現場
    看看施工進度，其無工程背景，如何監工？
  ㈦系爭房屋之地基有筏式基礎之防震設計，此專業設計概念是
    由擔任土木技師及結構技師之原告大哥所提出，又原告對建
    築、機械有興趣，系爭房屋室内平面圖是原告於門診空檔，
    按比例設計初稿，再委由建築師正式完成設計後申請建照，
    故系爭房屋之興建工程及設計，原告有全程參與。原告因日
    夜看診而相當忙碌，其將部分事務委由被告名義出面處理。
    系爭房屋之興建工程由被告名義出面委託營造公司承攬，與
    常理無違。惟工程費用仍由原告診所之收入支付，及委由被
    告到銀行匯款。被告並無工作收入，其無能力支付高達新臺
    幣800萬元之工程費用。
  ㈧原告為保障被告及兩名小孩在加拿大讀書生活需要，出資在
    溫哥華購買兩間房屋，其中一間公寓所有權登記在被告名下
    ，並由被告按月收取租金加幣2,650元，另一間獨棟房屋由
    兩造各登記所有權2分之1，該棟房屋地下室每月租金收入加
    幣1,000元，亦由被告收取，上開租金折合新臺幣約8萬元。
    原告已提供溫哥華房屋（價值約新臺幣3680萬元）及租金收
    入保障被告生活，再加上原告於108年間預先分配之台新銀
    行美金存款35萬元（折合新臺幣為1600餘萬元），被告目前
    財產約新臺幣5000萬元，還要強取原告賴以謀生之系爭房地
    。被告於系爭房屋興建完畢後，即長期旅居加拿大，其並未
    管理、使用、收益、處分系爭房屋。
二、被告則以下列情詞資為抗辯：
  ㈠聲明：原告之訴駁回。
  ㈡系爭土地原為多位地主共有，訴外人黃添鉎、黃添銘2位地主
    為兄弟，當時其中1位地主因罹患疾病而急於出售系爭土地
    ，被告先協助地主辦理分割鑑界測量等事宜，測量費用均由
    被告繳納，並偕同地主及地政人員到場測量，土地分割後，
    才能出售特定位置。系爭土地之買賣契約係由被告與地主簽
    訂，其亦協同辦理過戶手續，原告完全未參與。又當時土地
    買賣契約記載面積共0.0186公頃，但鑑界測量後，被告使用
    位置之面積比契約記載少一點，地主不願意減價，雙方就價
    金有爭議，所以價金延後至87年2月9日才付清。
  ㈢原告自陳：「其84年至88年間營業收入約新臺幣5700萬元，
    年收入約新臺幣1400萬元。」原告為鼓勵被告攜幼子移民加
    拿大，而贈與約新臺幣1900萬元給被告購買系爭土地及興建
    系爭房屋，所有權歸屬被告，讓被告安心移民。否則被告不
    會離開生長之地，有勇氣攜5歲長子及懷孕8個月隻身移民加
    拿大。且原告於110年11月10日當庭陳稱：「當初沒有想到
    被告去辦理後，沒有主動拿我的證件、印章就辦好了，我也
    意外，結果系爭房地就在被告名下。」足以推知原告未向被
    告表達要借用被告名義登記系爭房地之意思表示，兩造間無
    成立借名登記契約之可能。又原告於86至88年間先贈與系爭
    房地，98年又贈與加拿大房地，顯見原告並未多次向被告追
    討系爭房地，否則原告豈可能又新購加拿大房地贈與被告。
  ㈣被告之弟經營砂石場，其與富立建設股份有限公司（下稱富
    立建設公司）之陳聰徒認識，但富立建設公司僅興建大樓或
    排屋，並未為私人興建建物，陳聰徒遂介紹林添安建築師及
    光田營造公司為被告設計及興建系爭房屋。系爭房屋之設計
    、起造及監工均係由被告處理，原告未曾聞問。另由系爭房
    屋之建造執照及使用執照等，可證被告為起造人，其委託建
    築師申請建照、請領建築執照，且由被告申請使用執照。
  ㈤而被告將買賣契約書及工程請款單放在兩造共同住所即系爭
    房屋，原告自能取得該文件。又原告提出之工程請款單6紙
    ，其上記載工程名稱為「李南瑛等二戶店戶鋪、住宅新建工
    程」，委託人為被告，並非原告，可證被告為定作人，其委
    託光田營造公司興建系爭房屋，兩造間並無借名登記之合意
    ，該請款單亦無法證明系爭房屋為原告所有。原告父親居住
    在新營，距離工地甚遠，其僅偶爾到工地，未負責監督工程
    進度。
三、本院得心證之理由：
　㈠按所謂借名登記關係，乃當事人約定，一方（借名者）經他
    方（出名者）同意，而就屬於一方現在或將來之財產，以他
    方之名義，登記為所有人或其他權利人之關係，仍由自己管
    理、使用、處分，是出名人與借名者間應有借名登記之意思
    表示合致，始能成立借名登記關係。又不動產登記當事人名
    義之原因，原屬多端，主張借名登記者，應就該借名登記關
    係之事實負舉證責任（最高法院111年度台上字第1273號民
    事判決意旨參照）。次按上訴人主張兩造就系爭房地有借名
    登記契約，既為被上訴人所否認，其應就借名登記契約存在
    之事實負舉證責任，若其先不能舉證使法院得到確實如此之
    心證，則被上訴人就其抗辯之事實即令不能舉證，或其舉證
    尚有疵累，亦應駁回上訴人請求（最高法院104年台上字第2
    28號民事裁定意旨可參）。
　㈡原告主張系爭房地係其出資購買，系爭房屋係作為原告診所
    及住家使用，系爭房地所有權狀亦由原告保管，房屋稅、地
    價稅等費用均由原告繳納，僅係借名登記在被告名下，兩造
    間存在借名登記法律關係等語。被告則抗辯系爭房地係由原
    告贈與被告等語。揆諸上開最高法院判決意旨，原告自應就
    借名登記契約存在之事實負舉證責任。經查：
　⒈按不動產物權經登記者，推定登記權利人適法有此權利。依
    本法所為之登記，有絕對效力。民法第759條之1第1項、土
    地法第43條分別定有明文。查被告與訴外人黃添鉎、黃添銘
    86年3月6日簽立不動產買賣契約書，約定由被告以1125萬30
    00元之代價，向黃添鉎、黃添銘購買系爭土地，買賣價金於
    於87年2月9日全部付清；系爭房屋起造人係被告，設計人及
    監造人為林添安（係林添安建築師事務所負責人），承造人
    係光田營造工程有限公司；系爭土地於86年12月30日，以買
    賣之原因，移轉登記在被告名下；系爭房屋於88年1月22日
    ，以第一次登記之原因，登記在被告名下等情，有上開契約
    、系爭土地所有權狀、系爭房屋所有權狀、系爭房地登記第
    一類謄本、在卷可參（調解卷第29-31、45-51、105-111頁
    ，本院卷第131-145頁）。是上開契約上記載之系爭土地買
    受人、系爭房地之所有權狀登記名義人、系爭房屋起造人均
    為被告，自可推定被告即為適法之系爭房地所有權人。
　⒉又房屋稅納稅義務人，並非必為房屋所有人，繳納房屋稅之
    收據，亦非即為房屋所有權之證明（最高法院108年度台上
    字第2161號民事判決意旨參照）。查原告主張其為系爭房地
    實際所有權人，固提出系爭土地103年至108年地價稅轉帳證
    明及109年之地價稅繳款書、系爭房屋102年至109年房屋稅
    繳納證明為憑（調解卷第53-79頁）。然揆諸上揭最高法院
    判決意旨，原告縱有繳納地價稅及房屋稅之事實，然此究為
    兩造間家庭費用之分擔、基於系爭房地所有權人所應盡之義
    務或原告使用系爭房地之對價，原告實無法舉證證明，故單
    憑上開地價稅及房屋稅繳款證明，自無法證明兩造間存有借
    名登記關係。
　⒊原告另主張購買系爭房地之資金係由其所出資，故為系爭房
    地實際所有權人等語，被告則抗辯系爭房地之資金係由原告
    贈與其購買房屋，當時其懷有身孕，始安心帶5歲長子赴加
    拿大移民等語。查系爭房地登記在被告名下，原因多端，原
    告既主張其係借名者，被告係出名人，兩造間就系爭房地有
    借名登記關係，然被告既抗辯兩造間就系爭房地係贈與關係
    ，原告自應舉證證明兩造間就系爭房地有借名登記而非贈與
    之意思表示合致，非謂其為實際出資者即為實際所有權人，
    兩造間存有借名登記關係。然原告就此部分並未再提出其他
    積極證據可佐。次查，原告為開業之醫生，被告為家庭主婦
    ，操持家務並無收入，且移民至加拿大，隻身在異鄉照顧二
    子，可見原告應為家庭經濟之支柱，參以原告自承其在加拿
    大亦曾購買1棟獨棟房屋及1間公寓，獨棟房屋為兩造共有，
    公寓則登記在被告名下等情（本院卷第179頁），倘系爭房
    地為借名登記關係，且原告曾多次請求被告返還系爭房地遭
    拒，豈會在加拿大繼續購買房地登記在被告名下，衡諸常情
    ，實不排除其為說服被告同意隻身赴加拿大，在異鄉照顧子
    女，而將系爭房地贈與登記在被告名下作為保障之可能，倘
    兩造無簽立借名登記契約為憑，實難單憑購屋資金之支出，
    即認兩造間就系爭房地有借名登記之意思表示合致。
　⒋另系爭房地之所有權狀縱係由原告提出，表示係由其保管，
    且系爭房地係作為原告診所使用、收益。然兩造為夫妻關係
    ，並非毫無干係之友人或遠親，且被告長期居住國外，原告
    則居住在系爭房屋，故原告能取得系爭房地所有權狀並非難
    事，縱系爭房地之所有權狀係由原告保管，亦可能係由被告
    委由原告處理系爭房地之相關事務，且兩造之家庭經濟有賴
    原告開業之診所收入維持，故被告同意原告以系爭房屋1樓
    作為診所使用，尚與常情無違，實無法證明當初系爭房地登
    記在被告名下時，兩造存有借名登記之合意。
　㈢準此，原告提出之前揭證據既無法證明系爭房地係被告同意
    借名登記在其名下之故，是其主張兩造間存有借名登記關係
    ，尚屬無據。　
四、綜上所述，原告依借名登記法律關係，請求被告將系爭房地
    所有權登記予原告，為無理由，應予駁回。
五、兩造其餘主張、陳述及所提之證據暨攻擊防禦方法，經本院
    斟酌後，認為均不足以影響本判決之結果，無庸再逐一予以
    論述，併此敘明。
六、訴訟費用負擔之依據：民事訴訟法第78條。　　　
中　　華　　民　　國　　111 　年　　7 　　月　　4 　　日
                  民事第一庭　法  官　陳尹捷
以上正本係照原本作成。
如不服本判決，應於判決送達後20日內，向本院提出上訴狀並表
明上訴理由，如於本判決宣示後送達前提起上訴者，應於判決送
達後20日內補提上訴理由書（須附繕本）。
如委任律師提起上訴者，應一併繳納上訴裁判費。  　　　　　
中　　華　　民　　國　　111 　年　　7 　　月　　4 　　日
                              書記官　曾美滋

   
附表：
編號 土　　　　　地  權利範圍 1 臺南市○○區○里段000000地號  全部 2 臺南市○○區○里段000000地號  全部 編號 建　　　物 門　　　牌 權利範圍 1 臺南市○○區 ○里段0000○號 臺南市○○區○○路00號 全部 2 臺南市○○區 ○里段0000○號 臺南市○○區○○路00號 全部